臺灣臺南地方法院臺南簡易庭民事判決　
110年度南簡字第860號
原      告  張人國  


被      告  張曾玉舜

上列當事人間請求確認本票債權不存在事件，經本院於民國110
年8月26日言詞辯論終結，判決如下：
    主      文
原告之訴駁回。
訴訟費用由原告負擔。 
    事實及理由
壹、程序事項：
一、按確認之訴，非原告有即受確認判決之法律上利益者不得提
    起，民事訴訟法第247 條定有明文。所謂即受確認判決之法
    律上利益，係指法律關係存否不明確，原告在法律上之地位
    有不安之狀態存在或受侵害之危險，而此種不安之狀態或危
    險，能以確認判決除去者而言。查被告前曾持有原告於民國
    108年1月2日簽發、108年4月2日到期、票號CH298482號、票
    面金額新台幣（下同）300萬元之本票1紙（下稱系爭本票）
    ，向本院聲請110年度司票字第1366號裁定准許對原告強制
    執行，有上開民事裁定影本附卷可稽（見本院卷第31、32頁
    ），而原告既否認系爭本票債權存在，則系爭本票權利存否
    不明確，即影響原告是否應對被告負系爭本票債務之私法上
    地位產生不安之狀態，原告提起本件確認之訴，有即受確認
    判決之法律上利益。
二、本件原告經合法通知，未於言詞辯論期日到場，核無民事訴
    訟法第386條所列各款情形， 爰依被告之聲請，由其一造辯
    論而為判決。
貳、實體事項：
一、原告主張：
（一）訴外人蔡義成為瑞發實業有限公司（下稱瑞發公司）負責
      人，蔡義成因瑞發公司有資金需求，經由原告介紹於107
      年8月16日前向被告借款350萬元，被告為確保債權獲清償
      ，要求原告與蔡義成共同簽發發票日107年8月16日、到期
      日107年9月14日、票號CH298481號、票面金額350萬元之
      本票乙紙。
（二）蔡義成向被告借款350萬元後，至108年1月2日僅還款50萬
      元，尚欠被告300萬元，原告與蔡義成遂依被告要求於108
      年1月2日共同簽發系爭本票乙紙交付被告。
（三）蔡義成至108年4月2日仍無法清償借款，被告乃於108年4
      月2日要求蔡義成與其胞妹蔡蕎伊共同簽發到期日108年8
      月2日、面額300萬元、票號CH298486本票乙紙，並於同日
      與蔡義成簽訂債務償還協議書（下稱系爭協議書），第一
      條記載「乙方（即蔡義成，下同）積欠甲方（即被告，下
      同）參佰萬元整」，第二條記載「清償方式：瑞發實業有
      限公司其實際負責人為乙方蔡義成，因公司資金需求，於
      108年1月2日向甲方借款參佰萬元並開立108年4月2日支票
      及借據，但而後遭遇瑞發公司股東詐騙，導致無法清償債
      務，乙方願以⒈先繳息三個月。⒉提供乙方連帶保證人。⒊
      因房屋部分已委由仲介處置，處置方式以房屋販售或銀行
      貸款，處置後會優先償還甲方。如有未清償，視同全部違
      約，乙方並開立發票日為108/04/16，金額參佰萬元整之
      票號CH298486之本票一張以為擔保，甲方於乙方未依約定
      清償時得行使此本票權利。」，第三條記載「本和解書一
      式二份，甲乙雙方各持乙份為憑。」並由蔡蕎伊於協議書
      保證人欄簽名。
（四）由上所述，原告與蔡義成於108年1月2日共同簽發系爭本
      票所生之債務，業已因蔡義成與蔡蕎伊於108年4月6日共
      同簽發300萬元本票及系爭協議書後，如未向被告清償300
      萬元，被告實得依該300萬元本票及系爭協議書向蔡義成
      與蔡蕎伊求償，而不得持108年1月2日原告與蔡義成共同
      簽之系爭本票向原告聲請裁定准許強制執行，因該系爭本
      票之債務已如上述業已消滅，故原告實有確認被告就系爭
      本票對原告無債權存在之必要與利益。
（五）聲明：
　　⒈請求確認被告所持有，原告於108年1月2日簽發、108年4月
      2日到期、票號CH298482號、票面金額300萬元之本票對原
      告之債權不存在。
    ⒉訴訟費用由被告負擔。
二、被告答辯：
（一）原告自承其所簽發之系爭本票，乃共同擔保蔡義成對被告
      之300萬元借款債務，蔡義成未償還債務前，原告擔保責
      任並未消滅，如今蔡義成尚未清償，被告對原告之系爭本
      票債權應屬存在。
（二）被告與蔡義成、蔡蕎伊於108年4月16日簽署之系爭協議書
      ，未有隻字片語提及原告本票債務消滅事宜，且被告也未
      有簽署；而蔡蕎伊之所以簽發票號CH298486之本票，是蔡
      成義稱其胞妹可以共同償還，增加擔保人，並沒有消滅原
      告擔保責任，此觀系爭本票仍在被告手上沒有返還原告一
      節可知。
（三）聲明：
　　⒈原告之訴駁回。
　　⒉訴訟費用由原告負擔。
三、得心證之理由：
（一）查系爭本票由原告與訴外人蔡義成共同簽發，以擔保蔡義
      成向被告之借款300萬元，嗣被告持系爭本票向本院聲請
      本票裁定強制執行，經本院以110年度司票字第1366號裁
      定准予對原告、蔡義成強制執行等節，有本院110年度司
      票字第1366號裁定在卷可稽（本院卷第31、32頁），並經
      本院調取上揭本票裁定卷宗核閱無訛，此部分事實應堪認
      定。　　　　　
（二）按票據債務人不得以自己與發票人或執票人之前手間所存
      抗辯之事由對抗執票人，票據法第13條前段定有明文，依
      此規定之反面解釋，發票人自仍得以自己與執票人間所存
      抗辯之事由對抗執票人。又票據乃文義證券及無因證券，
      票據上之權利義務，悉依票上所載文義定之，與其基礎之
      原因關係各自獨立，票據上權利之行使，不以其原因關係
      存在為前提，執票人行使票據上權利時，就其基礎之原因
      關係確係有效存在，不負舉證責任；若票據債務人以自己
      與執票人間所存抗辯之事由，對抗執票人，依票據法第13
      條規定觀之，應由票據債務人就該抗辯事由負舉證之責任
      ；而在原告請求確認債權不存在之訴，如被告主張其債權
      存在時，固應由被告就債權存在之事實負舉證責任；惟原
      告請求確認之債權，倘係票據債權時，由於票據具有無因
      性之特質，票據行為一經成立後，即與其基礎之原因關係
      各自獨立，而完全不沾染原因關係之色彩；票據權利之行
      使不以其原因關係存在為前提，原因關係不存在或無效，
      並不影響票據行為之效力，執票人仍得依票據文義行使權
      利；因此，於票據債務人請求確認票據債權不存在時，執
      票人僅須就該票據之真實，即票據是否為發票人作成之事
      實，負證明之責，至於執票人對於該票據作成之原因為何
      ，則無庸證明；如票據債務人依票據法第13條規定主張其
      與執票人間有抗辯事由存在時，原則上仍應由票據債務人
      負舉證責任，以貫徹票據無因性之本質，與維護票據之流
      通性（最高法院98年度台簡上字第17號、102年度台上字
      第466號判決要旨參照）。系爭本票以原告名義共同簽發
      ，並以此作為蔡義成向被告借款之擔保，兩造即為系爭本
      票之直接前後手，依票據法第13條前段規定反面解釋原告
      得以原因關係對抗被告，本件原告主張系爭本票之原因關
      係為消費借貸契約，而擔保借款之原因已消滅，然為被告
      所否認，依前揭之說明，應由原告就擔保原因已消滅乙節
      負舉證之責任。　　
（三）原告固然提出蔡義成、蔡蕎伊於108年4月16日簽署之系爭
      協議書及票面金額300萬元之本票（票號298486）為證，
      稱被告僅得向蔡義成、蔡蕎伊求償，不得再持系爭本票向
      原告求償云云。然查系爭協議書由蔡義成出具予被告，表
      明其積欠被告300萬元消費借貸債務之清償方式，並由蔡
      蕎伊擔任保證人，及開立票號298486號、金額300萬元之
      本票以為擔保，系爭協議書內容並未提及原告簽發之系爭
      本票，此有該債務償還協議書可按（見本院卷第27、29頁
      ），難認被告有免除原告系爭本票債務之意。再查， 訴
      外人蔡蕎伊雖加入擔任保證人，及蔡義成、蔡蕎伊另簽發
      票號298486號、金額300萬元之本票交付被告，然只是增
      加蔡義成對被告之300萬元消費借貸債務之擔保而已，在3
      00萬元消費借貸債務清償之前，系爭本票之原因關係並未
      消滅，被告對原告之系爭本票債權仍屬存在。此外，原告
      未能舉證證明系爭本票債權有何原因關係消滅之情事，則
      其主張被告就系爭本票債權因蔡義成、蔡蕎伊簽發系爭協
      議書及票號298486號、金額300萬元之本票而消滅，應屬
      無據。
五、綜上，原告並未舉證證明系爭本票之原因關係債權已消滅，
    則其提起本件訴訟，請求確認被告持有以原告名義簽發之系
    爭本票，對原告之本票債權不存在，為無理由，應予駁回。
六、按訴訟費用，由敗訴之當事人負擔；法院為終局判決時，應
    依職權為訴訟費用之裁判，民事訴訟法第78條、第87條第1
    項分別定有明文。經核本件訴訟費用為30,700元（即第一審
    裁判費），應由敗訴之原告負擔，爰確定如主文第2項所示
    。
七、結論：本件原告之訴為無理由。爰依民事訴訟法第436條第2
    項、第385條第1項、第78條、第87條第1項，判決如主文。
中　　華　　民　　國　　110 　年　　9 　　月　　16　　日
                  台南簡易庭  法　官  張麗娟
以上為正本係照原本作成。
如對本判決上訴，須於判決送達後20日內向本院提出上訴狀（須
附繕本）。
中　　華　　民　　國　　110 　年　　9 　　月　　16　　日
                              書記官  高培馨